【裁判字號】    95,易,2757
【裁判日期】    951222
【裁判案由】    重利
【裁判全文】
臺灣臺中地方法院刑事判決              95年度易字第2757號
公  訴  人  臺灣臺中地方法院檢察署檢察官
被      告  丁○○
                      9號
選任辯護人  王正喜  律師
上列被告因重利案件，經檢察官提起公訴（94年度偵續字第388號）
，被告於準備程序中，為有罪之陳述，並聽取當事人意見後，本
院合議庭裁定改以簡式審判程序，本院判決如下：
    主    文
丁○○連續乘他人急迫，貸以金錢，而取得與原本顯不相當之重
利，處有期徒刑參月，如易科罰金，以銀元佰元即新台幣玖佰
元折算壹日。
    犯罪事實
一、丁○○明知友人甲○○及乙○○夫妻2人所經營之聯合美防
    火科技股份有限公司急需資金周轉，以度過營運危機。竟乘
    甲○○及乙○○2人急迫之際，基於貸以金錢而取得與原本
    不相當重利之概括犯意，自民國93年11月29日起至94年2月
    14日止，在台中市○區○○路132號9樓丁○○之公司內，連
    續分次貸予甲○○及乙○○2人合計新台幣（下同）982萬20
    00元（歷次借款時間、金額等，詳如附表所示），雙方並約
    定每借款100萬元，每日利息1萬元之方式（即年利率百分之
    三百六十），以計算甲○○及乙○○2人應還款之本息，利
    息已給付26萬4000元。嗣因甲○○及乙○○2人因利息太高
    而無力繼續償還本息款，迄至94年3月17日止雙方進行會算
    結果，約定甲○○及乙○○2人須先後於94年3月31日及4月2
    日，共應返還300萬元及1400萬元予丁○○（即甲○○及乙○○2人總計須返還丁○○1700萬元之本息），並分別由乙○○簽發本票面額一千四百萬元、乙○○、甲○○共同為發
    票人簽發本票三百萬元，該二紙本票並經本院民事裁定准予
    強制執行，同時由乙○○擔任立據人、甲○○為連帶保證人
    書立同金額之借據2紙，以掩飾丁○○之重利行為。
二、案經甲○○及乙○○2人訴由臺中市警察局第一分局報請臺
    灣臺中地方法院檢察署檢察官偵查起訴。
    理      由
一、訊據被告丁○○承認連續借款予甲○○及乙○○2人，坦承
    前揭重利之犯行，查：被告之上揭重利之犯行，業據證人即
    告訴人甲○○及乙○○2人迭於警詢及偵查及本院準備程序
    中指訴甚詳。復有支票影本、本票影本2紙、借據2張、本院
    九十四年度票字第8048號民事裁定書、承諾書影本、轉帳傳
    票影本、第一商業銀行支票存根影本、合作金庫語音跨行轉
    帳明細表、合作金庫存款憑條、第一銀行中港分行第000000
    00000號聯合美防火科技股份有限公司帳戶之交易往來明細
    表、彰化縣田中地政事務所他項權利證明書影本等在卷可稽
    。而經逐一比對告訴人甲○○及乙○○2人所提出之借款明
    細及利息一覽表、轉帳傳票影本、第一銀行中港分行第0000
    0000000號聯合美防火科技股份有限公司帳戶之交易往來明
    細表影本等資金往來資料之結果，可確認被告貸予告訴人甲○○及乙○○2人之款項，合計僅為982萬2000元而已，並非
    1700萬元。然依告訴人提出所簽發予被告作為擔保憑證之第
    一銀行支票存根聯、支票影本、94年3月17日乙○○及甲○○所簽發之本票影本2紙及借據影本2紙、本院九十四年度票
    字第8048號民事裁定書等資料，總計告訴人2人積欠被告之
    款項卻高達1700萬元。其借款期間自93年11月29日起至94年
    3月17日止，僅短短不到4個月時間，利息竟高達717萬8千元
    ，足見被告貸予告訴人款項利率之高，確與原本顯不相當，
    顯已達於重利之犯行。綜上所述，被告乘告訴人等所經營之
    公司發生困難，需資金周轉孔急之時，貸予金錢以取得與原
    本不相當之重利，足見被告之自白與事實相符，而堪以採信
    。本件事證明確，被告犯行堪以認定，應予依法論科。
二、按被告行為後，刑法業於94年1月7日修正，於同年2月2日公
    布，並於95年7月1日施行。按行為後法律有變更者，適用行
    為時之法律，但行為後之法律有利於行為人者，適用最有利
    於行為人之法律，修正後即現行刑法第2條第1項定有明文。
    此條規定乃與刑法第1條罪刑法定主義契合，而貫徹法律禁
    止溯及既往原則，係規範行為後法律變更所生新舊法律比較
    適用之準據法，是刑法第2條本身雖經修正，但刑法第2條既
    屬適用法律之準據法，本身尚無比較新舊法之問題，應一律
    適用裁判時之現行刑法第2條規定，以決定適用之刑罰法律
    ，合先敘明。以下即比較修正施行前後刑法暨相關法律之規
    定：
（一）刑法第344條之重利罪，法定刑得科或併科銀元1000元以
      下罰金，依修正後刑法施行法增訂第1條之1：「中華民國
      94年1月7日刑法修正施行後，刑法分則編所定罰金之貨幣
      單位為新臺幣。94年1月7日刑法修正時，刑法分則編未修
      正之條文定有罰金者，自94年1月7日刑法修正施行後，就
      其所定數額提高為30倍。但72年6月26日至94年1月7日新
      增或修正之條文，就其所定數額提高為3倍」及刑法第33
      條第5款修正為：「主刑之種類如下：五、罰金：新臺幣
      1000元以上，以百元計算之」等規定觀之，依修正後之法
      律，刑法第344條之重利罪所得科處之罰金刑最高為新臺
      幣30000元、最低為新臺幣1000元，然依被告行為時之刑
      罰法律，即罰金罰鍰提高標準條例第1條前段規定之提高
      倍數10倍及修正前刑法第33條第5款規定之罰金最低額1元
      計算，則刑法第344條之重利罪所得科處之罰金最高額仍
      為新台幣90000元，然最低額較新法為低。因此，比較上
      述修正前、後之刑罰法律，自以被告行為時關於科處罰金
      刑之法律較有利於被告。故被告上揭犯罪事實之重利犯行
      ，依修正後刑法第2條第1項前段之規定，應適用修正前關
      於科處罰金刑之法律，較有利於被告。
（二）被告行為後，刑法第56條連續犯之規定，亦於94年1月7日
      修正公布刪除，並於95年7月1日施行，是於新法修正施行
      後，被告於本案犯罪事實所示之多次重利犯行，即須分論
      併罰。則被告之犯行，因行為後新法業已刪除連續犯之規
      定，此刪除雖非犯罪構成要件之變更，但顯已影響行為人
      刑罰之法律效果，自屬法律有變更，經比較新、舊法規定
      ，修正後之規定對於被告較為不利，依刑法第2條第1項前
      段之規定，仍應適用較有利於被告之行為時法律，即刑法
      第五十六條連續犯之規定，論以一罪，並加重其刑。綜上
      比較結果，被告之犯行自應適用修正前刑法第三十三條第
      五款、第五十六條之規定論罪科刑。
（三）被告犯罪行為後罰金罰鍰提高標準條例第2條業已刪除，
      而刑法第41條第1項前段關於易科罰金之折算標準已由舊
      法之銀元100元、200元、300元修正為1000元、2000元、
      3000元，因屬科刑規範事項之變更，其折算標準為裁判時
      所應諭知，自有就新舊法規定比較之必要，經比較新舊法
      結果，以被告行為時之舊法較為有利於被告，是依修正後
      刑法第2條第1項前段之規定，本件應適用被告行為時之舊
      法即依修正前刑法第41條第1項前段、修正前罰金罰鍰提
      高標準條例第2條、現行法規所定貨幣單位折算新臺幣條
      例第2條之規定，諭知以銀元300元即新臺幣900元折算一
      日為易科罰金之折算標準，是以被告所定之易科罰金折算
      標準自應適用較有利於被告之修正前之規定（最高法院95
      年第8次刑事庭會議決議參照）。
三、核被告所為，係犯刑法第344條之重利罪。被告多次重利犯
    行，時間緊接，犯罪構成要件相同，顯係基於概括犯意反覆
    為之，為連續犯，依法論以一罪，並加重其刑。爰審酌被告
    以高額利息貸予被害人，使經濟原本拮据之被害人受害匪淺
    ，僅短短不到4個月時間，利息竟高達717萬8千元，雙方曾
    於95年1月12日在二造律師見證下，就償還本息成立和解，
    有和解書附卷可參，後因雙方各自立場，尚未履行和解條件
    ，惟念其已取得之利息僅26萬4000元，其餘分別由乙○○簽
    發本票面額一千四百萬元、乙○○、甲○○共同為發票人簽
    發本票三百萬元，該二紙本票並經本院民事裁定准予強制執
    行，尚未聲請強制執行，且其犯罪後坦認犯行，顯有認錯悔
    過之意，態度良好，被告就刑度上請求考量判處罰金或拘役
    ，告訴人石豐明對被告之刑度請求輕判，告訴人乙○○對被
    告之刑度不表示意見等一切情狀，量處如主文所示之刑，並
    諭知易科罰金之折算標準。
據上論斷，應依刑事訴訟法第273條之1第1項、第299條第1項前
段，刑法第2條第1項前段、修正前第56條、刑法第344條、修正
前第41條第1項前段，罰金罰鍰提高標準條例第1條前段、修正前
罰金罰鍰提高標準條例第2條，現行法規所定貨幣單位折算新台
幣條例第2條，判決如主文。
本案經檢察官丙○○到庭執行職務。
中    華    民    國    95    年    12   月    22    日
                  刑事第一庭  法  官  黃松竹
上正本證明與原本無異。
如不服本判決，應於送達後十日內向本院提出上訴狀（須附繕
本），上訴於臺灣高等法院臺中分院。
                              書記官  董美惠
中    華    民    國    95    年    12   月    22    日
附錄本案論罪科刑法條
刑法第三百四十四條：
乘他人急迫、輕率或無經驗貸以金錢或其他物品，而取得與原本
顯不相當之重利者，處一年以下有期徒刑、拘役或科或併科一千
元以下罰金。
 附表：


司法院資訊處製作；財團法人民間司法改革基金會備份。
